【裁判字號】    90,判,1494
【裁判日期】    900823
【裁判案由】    新型專利異議
【裁判全文】
最  高  行  政  法  院  判  決                    九十年度判字第一四九四號
    原      告  甲○○
    被      告  經濟部智慧財產局
    代  表  人  陳明邦
右當事人間因新型專利異議事件，原告不服行政院中華民國八十八年十一月二十九日
台八十八訴字第四三三二五號再訴願決定，提起行政訴訟。本院判決如左：
    主  文
原告之訴駁回。
訴訟費用由原告負擔。
    事  實
緣本件關係人謝文彬於民國八十六年五月三十日以其「一種可更換吊扇中圈之結構」
係吊扇頭中圈於相對上、下蓋位置分別組設一環狀、斷面為匚形狀之嵌件，嵌件開口
端朝內，設有定位面以便和上、下蓋及中圈對接，定位面於相對上、下蓋及中圈之內
周面突設定位塊，方便相對定位上、下蓋及中圈配合貫穿螺鎖上、下蓋之螺栓，使上
、下蓋、中圈及嵌件相對鎖合；嵌件受螺栓壓力，定位面相對收縮，令上、下蓋及中
圈之端部可穩固靠置於定位塊，並配合嵌件之回復應力，將吊扇頭確實固定，整體擁
有極佳之組裝方便性及容易更換中圈之優點等情，向被告申請新型專利，經被告編為
第00000000號審查，准予專利。公告期間，原告以本案申請前已公開，且係
運用申請前既有之技術或知識，為熟習該項技術者所能輕易完成而未能增進功效，有
違專利法第九十八條第一項第一款及第二項規定云云，檢具八十四年八月出版之「台
灣燈飾雜誌」（以下稱引證資料），對之提起異議。案經被告審查，為本案異議不成
立之審定，發給八十八年一月十八日台專（判）○五○二六字第一○二一一七號專利
異議審定書。原告不服，循序提起訴願、再訴願，遞遭決定駁回，遂提起本件行政訴
訟。茲摘兩造訴辯意旨於次：
原告起訴意旨略謂：一、由被告審定本案「異議不成立」的理由觀之，主要是指稱原
告檢附之引證資料所揭示的僅是吊扇零配件之廣告型錄，並無功能結構方面之說明。
無法證明其與被異議案為同一之新型創作，難謂被異議案係應用申請前之習知技術、
知識顯而易知未能增進功效者。然被告在本案之審查上，顯然僅侷限在「表象」的探
究，並未能深入吊扇技術領域進行實質瞭解，依專利法第九十八條第二項之規定，其
習知技術的運用是否顯而易知乃係以「熟習該項技術者」為判斷基準，而非以一般人
的知識素養作為是否「能輕易完成」之論究，在新型專利是否具備進步性之要求，顯
然應就專業領域進行考量，若新型專利所揭示的是以構件集合組構而成之物品時，則
除了在其空間型態組成的新穎與否外，應更進一步考量其所有組成構件是否為既成之
零配件，或者係為創作人依其組成需要而另作改良設計，簡言之，若其組成構件為同
類產品現有的零配件，則對於該項技術領域之專業人士而言，其結構之組成自是可輕
易完成之「組配」而已，而若其構件確實經過改良設計而能產生新功效時，自能符合
新型專利要件而得申請取得專利，基於此，被告完全未就此一方面進行探究、審查，
自難稱其處分為合理、適法。二、次由被異議案的結構組成觀之，主要是在於吊扇馬
達中圈（３０）的上、下蓋（１０）（２０）位置分別組設有嵌件（４０），該等嵌
件（４０）為一環狀、斷面為ㄈ形狀，其開口端係朝內，而嵌件（４０）設有定位面
（４１）以便和上、下蓋（１０）（２０）及中圈（３０）對接，定位面（４１）在
相對上、下蓋（１０）（２０）及中圈（３０）的內周面突設有定位塊（４２），以
方便定位上、下蓋（１０）（２０）及中圈（３０），再配合貫穿鎖設上、下蓋（１
０）（２０）之螺栓（５０）而將上、下蓋（１０）（２０）、中圈（３０）及嵌件
（４０）相對鎖合，使嵌件（４０）於受螺栓（５０）壓力後，其定位面（４１）便
會相對收縮，令上、下蓋（１０）（２０）及中圈（３０）之端部可以穩固的靠置於
定位塊（４２）上，並配合嵌件（４０）之回復應力，而將此吊扇中圈（３０）確實
固定，令整體擁有極佳的組裝方便性以及容易更換中圈之優點。然被異議案組成構件
中之中圈、上、下蓋及嵌件等，乃分別揭示於引證資料中，並從其第三百六十五頁刊
登之廣告中，可清楚地看出其係揭示吊扇的各種零配件，其中揭示的中圈、上、下蓋
及環圈（嵌件）等構件，雖在式樣上與被異議案略有差異，但其整體結構卻是完全相
同，換言之，即該被異議案之組成構件乃為一般之吊扇零配件而已，引證資料雖僅揭
示吊扇零配件外觀，缺少各零配件的功能說明，然對於「熟習該項技術者」而言，並
不需透過文字說明即能知到各零配件之功能，是以引證資料是否具有文字說明並不影
響該等零配件組構成吊扇之功能及其公開使用之事實，被告僅以引證資料未有零配件
之結構功能說明即斷然否定其證據效力，自有欠客觀、公允而過於草率。基於上述事
實，原告認為被異議案在其組成構件均為早經公開使用之吊扇零配件的情形下，其乃
僅屬一種「吊扇組合」，而非吊扇之結構改良，對於熟習該項技術者而言，任何人均
得以引證資料所揭示的零配件組成被異議之結構空間型態，是以雖引證資料並無揭示
吊扇的整體結構，但卻已明白揭示被異議案各構件之結構，換言之，即被異議案的各
構件結構顯然已不具「新穎性」，而其整體結構組成又為熟習該項技術者得利用引證
資料零配件輕易完成之空間型態，自亦難稱具備「進步性」，該被異議案實不符新型
專利要件，其獲准專利自有不當。三、再按專利法第九十七條規定：「稱新型者，謂
對物品之形狀、構造或裝置之創作或改良。」，固明定「新型」係著重在對物品之形
狀、構造或裝置等「型」的空間型態設計，而非技術、原理之創新，是以在新型的結
構空間型態設計上，並不禁止習知技術或原理之運用，惟依同法第九十八條第二項規
定：「新型係運用申請前既有之技術或知識，而為熟習該項技術者所能輕易完成且未
能增進功效時，雖無前項所列情事，仍不得依本法申請取得新型專利。」，乃進一步
闡明「新型」在結構空間型態的設計上若涉及習知技術之運用時，則必須具備「非顯
而易知」及「能增進功效」之進步性，否則即不能申請取得新型專利。換言之，若新
型物品除了在結構「空間型態」方面必須具備前所未有的「創新性」外，更應具備非
熟習該項技術者所能輕易完成且未能增進功效之「進步性」，此二條件缺一不可。而
被告在審查本案時，並未能正視引證資料已揭示被異議案所有組成構件的事實，僅以
引證資料無零配件功能結構方面說明即否定其證據效力，其作法顯然並非以「熟習該
項技術者」的心態進行審查，而是以一般非專業人士的觀點作為審查依據，對於熟習
該項技術之專業人士而言，自難信服此一決定，基於專利法明定「為熟習該項技術者
所能輕易完成且未能增進功效」者不得申請取得新型專利的規定下，被告之審定顯然
已不適法，有欠公允、妥當，實應予以撤銷。四、綜上所述，被告對於本件異議之審
查，並未能以「熟習該項技術者」的觀念進行審查，僅以引證資料無功能結構之相關
說明即斷然否定其證據效力，無視於引證案已揭示被異議案組成構件之事實，其審查
上明顯不適法，自難稱其審定為合理、妥適。為此，請判決撤銷原處分、訴願及再訴
願決定等語。
被告答辯意旨略謂：按稱新型者，謂對物品之形狀、構造或裝置之創作或改良，為專
利法第九十七條所明定，原告所提引證資料第三百六十五頁僅揭露吊扇上、下蓋及中
圈零配件之廣告，並無功能結構說明，亦未揭示系爭案吊扇頭中圈於相對上、下蓋位
置分別組設嵌件之結構，嵌件具有環狀、ㄈ形斷面、定位面及定位塊，以方便相對定
位上、下蓋及中圈。且配合貫穿螺鎖上、下蓋之螺栓，以便將上、下蓋、中圈及嵌件
相對鎖合之技術亦未見於引證資料。又其中使嵌件受力，定位面收縮，上、下蓋及中
圈端部可穩定靠置於定位塊，並配合嵌件之回復應力，使吊扇頭確實固定等技術手段
，並無法從引證資料刊載之上、下蓋及中圈零配件圖片，使「熟習該項技術者」所能
得知。故系爭案之技術手段，並未揭露於引證資料，且系爭案具有組裝方便及容易抽
換中圈之功效，而符合新型專利要件。綜上所述，被告原處分並無違法，請駁回原告
之訴等語。
    理  由
按稱新型者，謂對物品之形狀、構造或裝置之創作或改良，為專利法第九十七條所規
定。又公告中之新型，任何人認有違反專利法第九十七條至第九十九條規定而向專利
專責機關提起異議者，依同法第一百零二條第一項規定，除應備具異議書外，並應附
具證明文件；從而有無違反專利法規定之情事，依法應由異議人附具證據供查。本件
關係人謝文彬於八十六年五月三十日以其「一種可更換吊扇中圈之結構」向被告申請
新型專利，經編為第00000000號審查，准予專利。公告期間，原告以本案申
請前已公開，且係運用申請前既有之技術或知識，為熟習該項技術者所能輕易完成而
未能增進功效，有違專利法第九十八條第一項第一款及第二項規定云云，對之提起異
議，被告審查結果，認引證資料即所提八十四年八月中經社出版之「臺灣燈飾雜誌」
不具證據力，本案確具進步性，乃依首揭規定為本案異議不成立之審定。原告不服，
起訴為前述之主張，以引證資料僅揭露上、下蓋、中圈等配件，並無功能結構之說明
。本案之吊扇中圈於相對上、下蓋分別組設具有環狀、ㄈ形斷面、定位面及定位塊構
造之嵌件，便於上、下蓋、中圈及嵌件定位，再配合貫穿螺栓鎖合，使嵌件受力，定
位面收縮，上、下蓋及中圈端部可穩定靠置於定位塊，並配合嵌件之回復應力，使吊
扇頭確實固定等技術手術，並未揭露於引證資料，且本案具有組裝方便及容易抽換中
圈之功效，難謂本案未能增進功效，依原告所提引證資料可知系爭案之技術手段，並
未予揭露，亦經訴願機關經濟部函請工業技術研究院電腦與通訊工業研究所審查，有
該所八十八年五月十二日（八八）工研通審字第○○○二－○四七號函附審查意見書
在卷可稽，核其審查結果係依專業研究所得，公正客觀，堪予採憑。原告仍執前詞爭
訟，無非一己主觀之見，尚非可採。從而，被告為本案異議不成立之審定，核無違誤
。一再訴願決定遞予維持，俱屬妥適。原告之訴為無理由，應予駁回。
據上論結，本件原告之訴為無理由，爰依行政訴訟法施行法第二條、行政訴訟法第九
十八條第三項前段，判決如主文。
中    華    民    國      九十      年      八        月    二十三      日
                    最 高 行 政 法 院  第 四 庭
                                審 判 長 法  官      葉  振  權
                                         法  官      蔡  進  田
                                         法  官      吳  錦  龍
                                         法  官      劉  鑫  楨
                                         法  官      吳  明  鴻
右  正  本  證  明  與  原  本  無  異
                                         法院書記官  莊  俊  亨
中    華    民    國      九十      年      八        月    二十三      日


司法院資訊處製作；財團法人民間司法改革基金會備份。
